ACORDAO-COMPLETO-2413803

ACÓRDÃO 1555/2020 ATA 22/2020 - PLENÁRIO

VISTOS, relatados e discutidos estes embargos de declaração opostos pela Casa Civil da Presidência da República contra o Acórdão 738/2020-TCU-Plenário, por meio do qual o Tribunal julgou relatório de auditoria operacional com vistas a avaliar a suficiência, qualidade e transparência dos sistemas de monitoramento e avaliação (M&A) da previdência social brasileira, exarando recomendações e determinação,
		ACORDAM os Ministros do Tribunal de Contas da União, reunidos em Sessão do Plenário, diante das razões expostas pelo Relator, em:
		9.1. com fundamento nos arts. 32, inciso II, e 34 da Lei 8.443/1992, conhecer e acolher os presentes embargos de declaração com efeitos infringentes no sentido de excluir a Casa Civil da Presidência da República dos itens 9.1, 9.2, 9.3 e 9.5 do Acórdão 738/2020-TCU-Plenário;
	9.2. dar ciência desta deliberação à embargante, ao Ministério da Defesa, ao Ministério da Cidadania e ao Ministério da Economia.

Embargos de declaração opostos contra acórdão que proferiu recomendações à recorrente em processo de auditoria que teve por objetivo avaliar a suficiência, a qualidade e a transparência dos sistemas de monitoramento e avaliação (M&A) da previdência social brasileira.

Instituto Nacional do Seguro Social; Ministério da Economia, Ministério da Defesa, Ministério da Cidadania, Casa Civil da Presidência da República.

3. Embargante: Casa Civil da Presidência da República.

13.1. Ministros presentes: José Mucio Monteiro (Presidente), Walton Alencar Rodrigues, Benjamin Zymler, Augusto Nardes, Aroldo Cedraz, Raimundo Carreiro, Ana Arraes, Bruno Dantas (Relator) e Vital do Rêgo.
13.2. Ministros-Substitutos presentes: Marcos Bemquerer Costa, André Luís de Carvalho e Weder de Oliveira.

BRUNO DANTAS

Ministro Bruno Dantas.

Trata-se de embargos de declaração opostos pela Casa Civil da Presidência da República (peça 78) contra o Acórdão 738/2020-TCU-Plenário, por meio do qual o Tribunal julgou relatório de auditoria operacional com vistas a avaliar a suficiência, qualidade e transparência dos sistemas de monitoramento e avaliação (M&A) da previdência social brasileira.
No que interessa aos presentes embargos, o Tribunal determinou à Casa Civil da Presidência da República, ao Ministério da Economia, ao Ministério da Defesa e ao Ministério da Cidadania que apresentassem, no prazo de cento e oitenta dias, plano de ação a este Tribunal, definindo prazos, responsáveis e medidas a serem implementadas para atender às recomendações, no que couber, ou a justificativa para não as adotar, se for o caso.
As recomendações endereçadas à Casa Civil, conjuntamente com outras pastas ministeriais, foram as seguintes:
avaliar a conveniência e oportunidade de formalizar e implementar rotinas de monitoramento ou avaliação da duração dos benefícios previdenciários, incluindo o Regime Geral de Previdência Social (RGPS) , o Regime Próprio de Previdência Social dos Servidores (RPPS) da União, o regime de inatividade dos militares das Forças Armadas e o Benefício de Prestação Continuada (BPC) , e dar transparência ao resultado;
formalizar e implementar rotinas de monitoramento ou avaliação periódica do desempenho do sistema previdenciário quanto ao indicador de equidade (em especial seus efeitos sobre a desigualdade e a transferência de renda) , contemplando o Regime Geral de Previdência Social (RGPS) , o Regime Próprio de Previdência Social dos Servidores (RPPS) da União e o regime de inatividade dos militares das Forças Armadas, dando transparência ao resultado; 
estabelecer e dar transparência aos objetivos, indicadores e metas para o regime de inatividade dos militares das Forças Armadas;
aperfeiçoar os parâmetros que identificam o público-alvo do Benefício de Prestação Continuada (BPC) , em especial relacionados aos programas sociais, como os de pobreza e de família; e
formalizar e implementar rotinas de monitoramento ou avaliação da cobertura do Beneficio de Prestação Continuada (BPC) , e dar transparência ao resultado.
Embora não conste nos autos o ciente do teor dessa decisão, a Casa Civil afirma, na peça recursal, que teria sido notificada em 20/04/2020, opondo, por conseguinte, os presentes embargos em 29/5/2020.	
Para tanto, argumenta que "apesar de concordar e admitir a importância da referida determinação, a Casa Civil da Presidência da República não detém, atualmente, competência institucional para sua concretização (...) ".
Em adição, assevera que " (...) além de não estar previsto no rol das atribuições constantes do art. 3º da Lei 13.844, de 18 de junho de 2019, a Casa Civil da Presidência da República não possui área técnica competente e nem dotação orçamentária para atender à demanda obtemperada por este Egrégio Tribunal (...) .
Especificamente sobre a matéria tratada nestes autos, a Casa Civil afirma que haveria omissão no decisum, pois não se encontra entre as suas competências a elaboração ou a execução da política de previdência social e nem mesmo de um plano de ação que envolva uma das etapas do ciclo de gerenciamento da produção de tal política pública.
De outra parte, a embargante anota " (...) com arrimo na competência institucional conferida ao Ministério da Economia pelo art. 31, inciso X, da Lei 13.844, de 2019, cabe à Secretaria Especial de Previdência e Trabalho da Secretaria de Previdência o aperfeiçoamento da gestão pública, na formulação, na implementação e na avaliação das políticas públicas relacionadas com previdência, consoante preceituado na alínea "d" do inciso II do art. 2º do Anexo I do Decreto 9.745, de 8 de abril de 2019".
No mesmo sentido, a Casa Civil alega que:
 " (...) ao Ministério da Defesa, nos termos do art. 27, inciso XIV, da Lei 13.844, de 2019, foram conferidas atribuições para tratar sobre política de remuneração dos militares e de seus pensionistas, tendo sido regulada pelo Decreto nº 9.570, de 20 de novembro de 2018, a competência para "formular e atualizar as políticas, estratégias e diretrizes setoriais de pessoal civil, militar e pensionistas, em seus aspectos comuns a mais de uma Força, e acompanhar sua execução". 		
28. Quanto ao Ministério da Cidadania, são áreas de sua competência: a política nacional de assistência social e a política nacional de renda de cidadania, conforme incisos III e IV do art. 23 da Lei nº 13.844, de 2019. Além disso, os incisos IX e X do mesmo dispositivo ainda lhe incumbem, especificamente, as seguintes atribuições: Art. 23. Constituem áreas de competência do Ministério da Cidadania: (...) IX - orientação, acompanhamento, avaliação e supervisão de planos, programas e projetos relativos às áreas de desenvolvimento social, de 7 segurança alimentar e nutricional, de renda, de cidadania e de assistência social; X - normatização, orientação, supervisão e avaliação da execução das políticas de desenvolvimento social, de segurança alimentar e nutricional, de renda, de cidadania e de assistência social; (...) 
A embargante faz a seguinte ressalva " (...) fosse o caso de uma política transversal, uma atividade de coordenação entre os Ministérios ou caso houvesse uma avaliação ex post da insuficiência de determinada política pública, a Casa Civil da Presidência da República poderia atuar na reformulação da política, mas não parece ser o caso do presente processo."
Em remate de sua argumentação, a Casa Civil pondera que:
" (...) 37. Pode ser que a inclusão da Casa Civil no direcionamento da determinação do planejamento para atender às recomendações dos subitens 9.1, 9.2 e 9.3 teve por supedâneo alguns desses dispositivos da Lei nº 13.844, de 2019: Art. 3º À Casa Civil da Presidência da República compete: I - assistir diretamente o Presidente da República no desempenho de suas atribuições, especialmente: a) na coordenação e na integração das ações governamentais; (...) d) na avaliação e no monitoramento da ação governamental e da gestão dos órgãos e das entidades da administração pública federal; e) na coordenação e acompanhamento das atividades dos Ministérios e da formulação de projetos e políticas públicas; (...) 
38. Ocorre que, como bem levantado pela Subchefia de Análise e Acompanhamento de Políticas Governamentais, não compete à Casa Civil a elaboração e nem a execução de uma política setorial. A atividade de coordenação que pode ser promovida pela Casa Civil da Presidência da república é mais de caráter político-estratégico de orientação política para manter a coerência das ações governamentais. 
39. A partir de uma interpretação sistemática dos dispositivos da Lei nº 13.844, de 2019, é possível facilmente extrair que a Casa Civil da Presidência da República não é o órgão legitimado a elaborar, coordenar ou gerir políticas públicas, cabendo este papel, no caso em comento, aos Ministérios da Economia, do Defesa e da Cidadania. 40. Com efeito, dos normativos que tratam das atribuições reservadas à Casa Civil, não consta a competência de elaborar ou implementar planos de ação ou políticas públicas, o que leva à necessidade de buscar esclarecimentos junto ao Tribunal de Contas da União acerca dos fundamentos que serviram de base para a inclusão da Casa Civil da Presidência da República na determinação e recomendações contidas no Acórdão nº 738/2020."
Por fim, a Casa Civil fez os seguintes pedidos:
" a) conhecimento e provimento dos presentes Embargos de Declaração para que sejam recebidos em seu efeito suspensivo, nos termos do § 3º do art. 287 do RITCU; e 
b) que possam ser conferidos efeitos modificativos para que a Casa Civil da Presidência da República seja excluída de todas as recomendações e determinação contidas nos itens 9.1, 9.2, 9.3 e 9.5 do Acórdão 738/2020-TCU-Plenário."
	É o relatório.

Denise Oliveira Floriano de Lima (57495/OAB-DF) e outros, representando Casa Civil da Presidência da República.

Não atuou.

RELATÓRIO DE AUDITORIA OPERACIONAL. AVALIAÇÃO DA SUFICIÊNCIA, QUALIDADE E TRANSPARÊNCIA DOS SISTEMAS DE MONITORAMENTO E AVALIAÇÃO (M&A) DA PREVIDÊNCIA SOCIAL BRASILEIRA. DETERMINAÇÃO E RECOMENDAÇÕES. EMBARGOS DE DECLARAÇÃO. ALEGAÇÃO DE OMISSÃO QUANTO À AUSÊNCIA DE COMPETÊNCIA DA CASA CIVIL DA PRESIDÊNCIA DA REPÚBLICA PARA CUMPRIR O DECISUM. EXISTÊNCIA DE OMISSÃO. CONHECIMENTO. ACOLHIMENTO. EFEITOS INFRINGENTES. EXCLUSÃO DA EMBARGANTE QUANTO ÀS RECOMENDAÇÕES E DETERMINAÇÃO.

RELATÓRIO DE AUDITORIA (RA)

Secretaria de Controle Externo da Gestão Tributária, da Previdência e Assistência Social (SecexPrevi).

Trata-se de embargos de declaração opostos pela Casa Civil da Presidência da República (peça 78) contra o Acórdão 738/2020-TCU-Plenário, por meio do qual o Tribunal julgou relatório de auditoria operacional com vistas a avaliar a suficiência, a qualidade e a transparência dos sistemas de monitoramento e avaliação (M&A) da previdência social brasileira.
No que interessa aos presentes embargos, o Tribunal determinou à Casa Civil da Presidência da República, ao Ministério da Economia, ao Ministério da Defesa e ao Ministério da Cidadania que apresentassem, no prazo de cento e oitenta dias, plano de ação a este Tribunal, definindo prazos, responsáveis e medidas a serem implementadas para atender às recomendações, no que couber, ou a justificativa para não as adotar, se for o caso (item 9.5 do acórdão embargado) .
As recomendações endereçadas à Casa Civil, conjuntamente com outras pastas ministeriais, foram as seguintes:
avaliar a conveniência e oportunidade de formalizar e implementar rotinas de monitoramento ou avaliação da duração dos benefícios previdenciários, incluindo o Regime Geral de Previdência Social (RGPS) , o Regime Próprio de Previdência Social dos Servidores (RPPS) da União, o regime de inatividade dos militares das Forças Armadas e o Benefício de Prestação Continuada (BPC) , e dar transparência ao resultado (item 9.1 do acórdão embargado) ;
formalizar e implementar rotinas de monitoramento ou avaliação periódica do desempenho do sistema previdenciário quanto ao indicador de equidade (em especial seus efeitos sobre a desigualdade e a transferência de renda) , contemplando o Regime Geral de Previdência Social (RGPS) , o Regime Próprio de Previdência Social dos Servidores (RPPS) da União e o regime de inatividade dos militares das Forças Armadas, dando transparência ao resultado (item 9.2.1) ; 
estabelecer e dar transparência aos objetivos, indicadores e metas para o regime de inatividade dos militares das Forças Armadas (item 9.2.2) ;
aperfeiçoar os parâmetros que identificam o público-alvo do Benefício de Prestação Continuada (BPC) , em especial relacionados aos programas sociais, como os de pobreza e de família (item 9.3.1) ; e
formalizar e implementar rotinas de monitoramento ou avaliação da cobertura do Benefício de Prestação Continuada (BPC) , e dar transparência ao resultado (item 9.3.2) .
Nesta oportunidade, a embargante alega que a deliberação recorrida foi omissa ao não considerar sua falta de competência para dar cumprimento ao decisum, uma vez que a matéria não se encontraria nas suas atribuições constantes do art. 3º da Lei 13.844/2019. Adiciona que não possuiria área técnica competente e nem dotação orçamentária para atender à demanda.
Especificamente sobre a matéria tratada nos autos, a Casa Civil assevera que as recomendações dizem respeito à elaboração e à execução da política de previdência social nos seus diferentes regimes, atividades que caberiam a outras pastas. Afirma que nem mesmo a elaboração de um plano de ação que envolva uma das etapas do ciclo de gerenciamento da produção de tal política pública lhe caberia.
Por fim, requer o conhecimento dos presentes embargos para lhe dar efeitos modificativos no sentido de excluí-la de todas as recomendações e da determinação constantes do Acórdão 738/2020-TCU-Plenário.
Satisfeitos os requisitos atinentes à espécie, os presentes embargos devem ser conhecidos, com fundamento nos arts. 32, inciso II, e 34 da Lei 8.443/1992, considerando que foram opostos tempestivamente, pois estava vigente no período a Portaria TCU 71/2020, a qual estendeu os prazos processuais desta Corte até o dia 20/5/2020, em virtude da pandemia do coronavírus.
No mérito, assiste razão à embargante quanto ao pedido de sua exclusão da relação de órgãos responsáveis pelo cumprimento das recomendações e determinações exaradas.
Embora não esteja formalmente declarado pela Casa Civil, não há dúvidas de que a política previdenciária seja matéria relevante e prioritária do Centro de Governo e encontra-se entre aquelas que devem ser objeto de acompanhamento e coordenação por aquele órgão.
Ocorre que, de fato, as recomendações e determinação ora discutidas têm natureza predominantemente operacional, especialmente no sentido de formalizar e implementar rotinas de monitoramento ou de avaliação periódica do desempenho dos regimes previdenciários e de ampliar a transparência das informações correlatas.
Ao analisarmos mais detidamente as atribuições conferidas à Casa Civil pela Lei 13.844/2019, verificamos que elas consistem em, basicamente, assistir diretamente o Presidente da República no desempenho de suas atribuições, coordenando e integrando ações governamentais; avaliando e monitorando a ação governamental e a gestão dos órgãos públicos; coordenando e acompanhando as atividades dos Ministérios e a formulação de projetos e políticas públicas, entre outras. 
Em suma, as atribuições da Casa Civil têm caráter estratégico, devendo as recomendações e determinações desta Corte alcançá-la predominantemente quando exigissem realmente esse nível de sua participação ou intervenção.
Mesmo que as recomendações e determinação possam ser enquadradas na atividade de coordenação e monitoramento das atividades dos Ministérios, para o caso concreto, concordo com o argumento da embargante de que não se trata de uma política transversal que necessite de uma atividade de coordenação entre as pastas ministeriais ou ainda a hipótese de uma avaliação ex-post da insuficiência de determinada política pública.
Para cada regime previdenciário, há uma ou mais pastas ministeriais as quais têm competência e pessoal qualificado para conduzir as correspondentes ações dentro da política setorial em questão e para dar tratamento aos encaminhamentos deste Tribunal, sem que reste evidenciado, neste momento, qualquer prejuízo para sua efetivação, sem a participação direta da Casa Civil. 
De outra parte, a matéria será objeto de monitoramento pela unidade instrutora que poderá identificar o eventual não cumprimento ou falta de coordenação entre os ministérios, momento no qual a Casa Civil poderá ser instada a resolver e dirimir tais problemas.
Por fim, a Casa Civil fora previamente ouvida para se manifestar sobre a minuta do relatório de auditoria, momento que tal questão já poderia ter sido ponderada, mas não o fez.
 Em suma, acolho os embargos, dando-lhe efeitos infringentes para excluir a Casa Civil da Presidência da República das recomendações e determinação exaradas nos itens 9.1, 9.2, 9.3 e 9.5 do Acórdão 738/2020-TCU-Plenário.
	Ante o exposto, voto por que o Tribunal adote o Acórdão que ora submeto à deliberação deste Colegiado.
TCU, Sala das Sessões Ministro Luciano Brandão Alves de Souza, em 17 de junho de 2020.
Ministro BRUNO DANTAS 
Relator